【裁判字號】    90,上更(一),57
【裁判日期】    901107
【裁判案由】    偽造有價證券等
【裁判全文】
臺灣高等法院臺南分院刑事判決      九十年度上更 (一)字第五七號  Ａ
      上  訴  人
      即  被  告  乙  ○  ○
      指定辯護人  本院公設辯護人  丙  ○  ○
右上訴人因偽造有價證券案件，不服臺灣臺南地方法院八十五年度訴字第六六一號中
華民國八十六年十月三十日、同年十二月二十六日第一審判決（起訴案號：臺灣臺南
地方法院檢察署八十五年度偵字第三二六六、三六六九、四五四四、四五九九號及併
案案號：同署八十五年度偵字第六○二五、六六一三、八十六年度偵字第九○五一號
、八十七年度偵字第五一六二號），提起上訴，經判決後，最高法院發回更審，本院
判決如左：
      主      文
原判決關於乙○○部分撤銷。
乙○○共同意圖供行使之用，而偽造有價證券，處有期徒刑參年參月。偽造如附表所
示之本票、印章、印文及署名均沒收。
      事      實
一、乙○○係漢威汽車有限公司（設台南市○○○路○段一七七號，以下簡稱漢威公
    司）之業務員，因積欠戊○○債務無力償還，竟與戊○○勾結，串同陳福祥、林
    炎煌（後三人均已判刑確定在案）基於意圖為自己不法所有之犯意聯絡，由乙○○負責提供人頭（即其前嫂丁○○，已與乙○○之兄離異）供戊○○冒名支付頭
    期款向漢威汽車有限公司購車後，再冒名以該車向奇異融資股份有限公司（以下
    簡稱奇異公司）詐取貸款，陳福祥、林炎煌則負責擔任連帶保證人，以資取信。
    渠四人先於八十四年十一月二十八日推由乙○○委由不知情之奇異公司人員偽刻
    其嫂丁○○之印章乙枚後，將該印章併同其兄甲○○竊自台南市○○○街三十二
    號四樓住處丁○○皮包內之身分證（並有在台南市○○街○段二七四巷一四一弄
    一五七號之房屋權狀影本，夫妻間之竊盜須告訴乃論，丁○○並未告訴，此部分
    不成立贓物罪），交予戊○○使用，推由戊○○出面，冒名乙○○之前嫂丁○○
    ，至漢威汽車有限公司內，並由乙○○在場呼應，以新台幣（以下同）一百六十
    六萬元價格，向該公司購得一部車牌ＵＯ－五四三九號賓士自小客車，戊○○亦
    先支付頭期款五十六萬元，餘款一百一十萬元雙方約定需由戊○○以動產擔保交
    易附條件買賣方式向奇異公司貸款支付，嗣貸款撥付後交車。再於八十四年十一
    月二十九日，推由戊○○、陳福來、林炎煌三人在台南市○○○○街三十三號戊○○住處，與奇異公司職員陳光祖簽約，亦由戊○○持丁○○之身分證，冒充係
    丁○○，與奇異公司訂立附表編號一所示之附條件買賣契約，偽簽丁○○署名，
    並蓋用該偽刻之丁○○印章，偽造丁○○印文於其上，而偽造丁○○係該契約之
    買受人之附條件買賣契約書（其偽造情形詳如附表編號一所示），由陳福祥、林
    炎煌於該契約書上簽署為連帶保證人，且利用不知情之奇異公司承辦人員偽造丁○○名義之分期付款購車申請書，並共同意圖供行使之用，推由戊○○偽簽丁○○署名，並蓋用該偽刻丁○○印章，偽造丁○○印文於附表編號二所示之乙紙本
    票上（見偵查卷二第六頁），偽造丁○○係該本票之共同發票人，陳福祥、林炎
    煌亦簽署為共同發票人，均持交陳光祖攜回奇異公司辦理，且利用不知情之奇異
    公司承辦人員偽造丁○○名義之分期付款購車書，復於同年十二月五日利用不知
    情之代辦人員，蓋用前開偽刻之丁○○印章於汽車新領牌照登記書（附表編號三
    ）上，向台灣省公路局台南監理站請領牌照，使該站之不知情承辦人員將此不實
    領牌事項，於翌日登載於所掌汽車新領牌照登記書上，並據以核發新牌照，足以
    生損害於監理機關對車籍登記之正確性及丁○○。嗣渠四人詐得奇異公司貸與之
    款項後，即拒不繳納分期償還款（按貸款應分三十六期償還），奇異公司始知受
    騙。
二、案經被害人丁○○、奇異融資股份有限公司及由被告陳福祥訴由台南市警察局第
    四分局移送台灣台南地方法院檢察署檢察官偵查起訴及移送併辦。
      理      由
一、查原審同案被告戊○○如何因缺錢花用，加以票信不佳，無法以自己名義向融資
    公司辦理動產擔保交易分期付款之方式購車，竟起意冒名購車，詐取融資公司之
    貸款，戊○○如何於前開事實欄所示時、地，因漢威公司之業務員即被告乙○○
    積欠鄭女債務無力償還，竟與乙○○勾結，串同同案被告陳福祥、林炎煌基於意
    圖為自己不法所有之犯意聯絡，推由乙○○委由不知情之奇異公司人員偽刻其嫂
    丁○○之印章乙枚，併同其兄甲○○竊自台南市○○○街三十二號四樓之二十五
    號住處其前嫂丁○○皮包內身分證，交予戊○○使用，推由戊○○出面，冒名乙○○之嫂丁○○，至漢威汽車有限公司內，由乙○○在場呼應，以一百六十六萬
    元之價格，向該公司購得一部車牌ＵＯ－五四三九號賓士自小客車，戊○○亦先
    支付頭期款五十六萬元，再推由戊○○、陳福來、林炎煌三人在台南市○○○○
    街三十三號戊○○住處，與奇異公司職員陳光祖簽約，亦由戊○○持丁○○之身
    分證，冒充係丁○○，與奇異公司訂立附表編號一所示附條件買賣契約，偽造丁○○係該契約之買受人之文書（其偽造情形詳如附表編號一所示，見偵查卷二第
    五頁背面），由陳福祥、林炎煌於該契約書上簽署為連帶保證人，且利用不知情
    之奇異公司承辦人員偽造丁○○名義之分期付款購車申請書，並共同意圖供行使
    之用，推由戊○○偽簽丁○○署名，並蓋用該偽刻丁○○印章，偽造丁○○印文
    於附表編號二所示之乙紙本票上（見偵查卷二第六頁），偽造丁○○係該本票之
    共同發票人，陳福祥、林炎煌亦簽署為共同發票人，均持交陳光祖攜回奇異公司
    辦理，使奇異公司信以為真，貸與戊○○一百十萬元，將該款項依約代其撥付漢
    威公司，渠四人復於同年十二月五日利用不知情之代辦人員，蓋用前開偽刻之丁○○印章於汽車新領牌照登記書上，向台灣省公路局台南監理站請領牌照，使該
    站之不知情承辦人員將此不實領牌事項，於翌日登載於所掌汽車新領牌照登記書
    上，並據以核發新牌照，足以生損害於丁○○、奇異公司、監理機關對車籍登記
    之正確性，嗣渠四人詐得款項後，即拒不繳納分期償還款（按貸款應分三十六期
    償還），奇異公司始知受騙之事實，已據被告乙○○於偵查中坦承未經丁○○之
    同意，且由戊○○冒丁○○之名義簽名、蓋章對保及登記與丁○○之名下不諱（
    見偵查卷一第四十頁背面、第四十一頁背面、第四十二頁正面、偵查卷二第三十
    八頁正、反面、第五十五頁正、反面），被告乙○○於原審審理時，亦直承知悉
    戊○○等人冒用丁○○之名義購車，及偽刻印章（見原審卷四第六十三頁、第二
    宗第一六七頁反面、第三宗第八頁反面、三十六頁正面、第八十七頁正面），核
    與被害人丁○○、奇異公司於原審偵審中指訴被告偽造冒名之情節（丁○○部分
    見原審卷三第八頁）、證人陳光祖於原審偵審中之結證（見原審卷第二宗第四十
    一頁正面、第三宗第二十五頁正、反面）均相符合，並經戊○○於偵查中陳稱伊
    夫妻二人支票都退票，須用別人名義買車（見偵查卷一第三十二頁背面、第七十
    四頁），伊以丁○○之名義購車，林炎煌、陳福祥亦均知情，伊先簽名而後始由
    林炎煌、陳福祥等簽名屬實無訛（見原審卷二第四十一頁背面、第一六八頁），
    而被告乙○○亦稱林炎煌、陳福祥二人知道伊未徵得丁○○之同意，他們緊接丁○○名字後面簽名（見原審卷二第一六七頁背面）等情在卷，且有被害人丁○○
    身分證、本票、附條件買賣契約書、ＵＯ－五四三九自小客車行車執照及汽車新
    領牌照登記書等影本等在卷足資佐證，罪證甚為明確。雖關於被害人丁○○之身
    分證，在何處取得部分，被告或陳稱係向伊大哥所拿，或陳稱係伊自己在家中桌
    上所拿等語，而有矛盾，惟查被害人丁○○迭次陳明其身分證係放在伊皮包內（
    見原審卷三第八頁），且伊所有在台南市○○街○段二七四巷一四一弄一五七號
    之房屋權狀影本，亦經取交乙○○（見原審二第四頁），被告與其兄甲○○亦未
    同住，伊亦無四方印章等語（見本院更審卷九十年五月十六日訊問筆錄），足見
    身分證及房屋權狀自應係甲○○竊自丁○○，而非乙○○自行於家中取得堪以認
    定。關於丁○○印章部分，被告乙○○或稱係伊同意由不知情之奇異公司人員偽
    刻，或係伊大哥所交給、或稱係委由戊○○所偽刻、或稱係伊自己偽刻等語，不
    一而足。惟查被告乙○○自始即陳稱自其大哥取得身分證及權狀等語，而印章係
    伊同意由不知情之奇異公司人員偽刻，並未陳稱係自己偽刻，或其大哥取交伊印
    章、或委由戊○○偽刻等情（見偵查卷二第三十八頁），且案重初供，當時被告
    較不知如何防衛，自較其後所為其他陳述為真實而可採。又被告雖亦陳稱身分證
    、印章均是伊大哥交給伊，有告訴丁○○云云（見原審卷二第一四三頁），既與
    上開調查結果不符，且衡情丁○○應不致任意將身分證及房屋權狀供他人非法使
    用，所稱甲○○有告訴丁○○云云，自不足採。
二、雖同案被告戊○○、陳福祥、林炎煌均矢口否認有此部份犯行，被告戊○○辯稱
    ：伊不知乙○○係未得丁○○之同意而擅提其身分證、印章供伊購車云云，被告
    陳福祥辯稱：伊僅係單純簽名為連帶保證人云云，被告林炎煌辯稱：伊僅係單純
    簽名為連帶保證人，伊不知戊○○係冒用丁○○名義購車，伊未偽造有價證券及
    詐欺云云，亦均無非係事後畏罪卸責之詞，不足採信，被告乙○○於原審及本院
    審理中另辯稱：伊購車有繳款，並未詐欺云云，惟查被告乙○○既同意以冒名方
    式購車後，再冒名訂立附條件買賣契約，偽造本票，詐取貸款，顯係基於共同意
    圖自己不法之所有，施用詐術使人陷於錯誤而交付財物，該當於詐欺罪之構成要
    件，自不因其嗣後有繳款，卸免詐欺罪責，況被告係於被起訴後，迫於無奈始繳
    款七十三萬餘元，此一事實，亦據告訴代理人周棟樑於原審審理中供明在卷，自
    尤難據為其無詐欺犯意之認定，是被告乙○○所辯亦係事後畏罪卸責之詞，不足
    採信。因之，被告乙○○本案之事證已臻明確，其犯行堪以認定。
三、核被告乙○○所為，係犯刑法第二百十六條、第二百十條之行使偽造私文書罪、
    第三百三十九條第一項之詐欺取財罪、第二百零一條第一項之偽造有價證券罪、
    第二百十四條之使公務員登載不實事項於公文書罪。被告與戊○○、陳福祥、林
    炎煌彼此間，就行使偽造私文書犯行、詐欺取財罪犯行、偽造有價證券犯行、使
    公務員登載不實事項於公文書等犯行，皆具有犯意聯絡及行為分擔，均為共同正
    犯。所犯偽造印章、印文、署押，係偽造私文書及偽造有價證券之部份行為，所
    犯偽造私文書罪之低度行為，應為行使之高度行為所吸收，所犯行使偽造有價證
    券之輕度行為，應為偽造之重度行為所吸收，均不另論罪。又被告委由不之知情
    之奇異公司人員偽刻丁○○印章及利用不知情之人所犯部份，係間接正犯。被告
    與其他戊○○三人等所犯上述數罪彼此間，有方法與結果之牽連關係，應依牽連
    犯規定，從一重之偽造有價證券罪處斷。又被告乙○○所犯偽造有價證券、使公
    務員登載不實事項於公文書罪，公訴人雖未起訴，惟查渠所犯上述罪名，均分別
    與已經起訴之罪名間，有方法與結果之牽連關係，為牽連犯，屬裁判上一罪，為
    起訴效力所及，本院自得併予審理，附此敘明。至甲○○竊自丁○○之身分證、
    房屋權狀部分犯行，因係配偶間竊盜罪，須告訴乃論，既未據丁○○於偵查中告
    訴，自不成罪，則被告收受上開身分證等，自亦不成之贓物罪名，從而與其他罪
    名亦無何裁判上一罪之關係，合併說明。
四、原審認被告罪證明確，因予論罪科刑，固非無見，惟（一）原判決未認定被告委
    由不知情之奇異公司人員偽刻丁○○印章部分，及與戊○○等人利用不知情之奇
    異公司人員偽造丁○○名義所為如附表編號一、二、三之犯行，均為間接正犯，
    已有未洽。（二）又原判決另認定被告與羅興泉就事實欄所示犯行，亦有犯意聯
    絡，為共同正犯（此部分公訴人未經起訴），然查由卷內證據並未能證明羅興泉
    確有與被告勾結，並夥同陳福祥、戊○○、林炎煌共謀為上開犯行，原判決一併
    予以認定，亦有未合。被告上訴意旨指摘原判決量刑過重不當（公訴人未就被告
    上訴），雖無足取，為原判決既有上述可議之處，自應由本院將原判決關於被告
    部分予以撤銷。爰審酌被告之素行、犯罪之動機、手段、目的、所生危害、所得
    利益（未取得上開汽車）及犯罪後態度等一切情狀，量處如主文第二項所示之刑
    。偽造如附表一、二、三所示之本票、印章、印文及署名，並無證據證明業已滅
    失，應依法宣告沒收。
五、公訴意旨另以被告乙○○尚對奇異公司涉犯刑法第三百四十二條之背信罪云云。
    惟查刑法上之背信罪，須以為他人處理事務為前提要件，本件被告乙○○既係漢
    威公司之業務員，並非奇異公司之業務員，此一事實，迭據告訴人奇異公司之代
    理人周棟樑供明在卷，則其夥同被告戊○○等向奇異公司辦理貸款，即顯非為奇
    異公司處理事務甚明，自難以該背信罪相繩，此部份被告乙○○被訴犯罪不能證
    明，惟公訴人認此部份與前揭有罪部份，有牽連犯之裁判上一罪之關係，在審判
    上不可分，爰不另為無罪之諭知，並此敘明。
六、台灣台南方法院檢察署八十六年偵字第一三四○八號併辦意旨略以：被告於八十
    六年六月間起，至同年九月間止，另向林翠玲詐借得款二百餘萬元，因認被告所
    涉該犯行與本件有連續犯之裁判上一罪關係等語。惟該案與本案時間相隔達一年
    六月以上，犯罪手段迴異，且被告於原審調查時供稱二案並非基於概括犯意所為
    （原審卷四第六十四頁），與本案無關，係做生意借款等語，足見其另行起意所
    犯，與本件自無連續犯之裁判上一罪關係，無從併辦，應予退回，併此敘明。
七、台灣台南方法院檢察署八十六年偵字第九○五一號併辦意旨略以：被告於八十五
    年二月八日，以母親住院需用手術費為由，簽發本票向漢威公司詐借四十萬元，
    因認被告所涉該犯行與本件有連續犯之裁判上一罪關係等語。惟查該案與本案之
    犯罪手段、原因、對象迴異，與本案顯難認係基於概括犯意所為，要亦係被告另
    行起意所犯，與本件自亦無連續犯之裁判上一罪關係，無從併辦，應予退回，併
    此敘明。
八、台灣台南地方法院檢察署八十七年度偵字第五一六二號併辦意旨略以：被告乙○○於八十六年八、九月間以急需用錢存入銀行戶頭不日即還為由，向告訴人楊絲
    米詐借八十五萬元，並偽造案外人莊貴全為發票人之中華商業銀行三重分行，票
    號三一五九五號，八十六年十月十七日期，面額二十五萬元之支票一紙，及於八
    十七年初偽造案外人林永芳所有之台南郵局，票號0000000號，八十七年
    三月十日期，面額八十萬元之劃撥支票一紙，因認被告所涉該犯行與本件有連續
    犯之裁判上一罪關係，請求併辦等語。惟查該案犯罪日期與本案事實欄二之犯罪
    日期即八十四年十一月間相距二年餘，足見併辦部份縱令屬實，亦屬另行起意所
    犯，與本件顯非於概括犯意所為，自無連續犯之裁判上一罪關係，無從併辦，應
    予退回，併此敘明。
九、被告經合法傳喚，無正當理由不到庭，不待其陳述逕行判決。
據上論斷，應依刑事訴訟法第三百六十九條第一項前段、第三百六十四條、第二百九
十九條第一項前段、第三百七十一條，刑法第二十八條第二百零一條第一項、第二
百十六條、第二百十條、第二百十四條、第三百三十九條第一項、第五十五條、第二
百零五條、第二百十九條，罰金罰鍰提高標準條例第一條前段，判決如主文。
本案經檢察官劉榮堂到庭執行職務。
中    華    民    國      九十      年      十一      月        七      日
                                  臺灣高等法院臺南分院刑事第三庭
                                      審判長法官  黃    崑    宗
                                            法官  楊    省    三
                                            法官  莊    俊    華
右正本證明與原本無異。
如不服本判決，應於判決送達後十日內向本院提出上訴狀，其未敘述理由者並應於提
出上訴狀後十日內向本院補提理由書（應附繕本)。
                                      法院書記官  易    慧    玲
中    華    民    國      九十      年      十一      月        八      日
附錄本判決論罪科刑法條
刑法第二百零一條第一項：意圖供行使之用，而偽造、變造公債票、公司股票或其他
                        有價證券者，處三年以上十年以下有期徒刑，得併科三千
                        元以下罰金。
附表：
┌──┬────────────────────┬───────────┐
│編號│ 應    沒    收    物    品    名    稱 │  備               考 │
├──┼────────────────────┼───────────┤
│一  │ 八十四年十一月二十九日丁○○與奇異公司 │林炎煌、陳福祥簽署為連│
│    │ 為所立附條件買賣契約書上偽造之丁○○署 │連帶保證人            │
│    │ 名二枚、印文三枚、偽造之丁○○印章乙枚 │                      │
├──┼────────────────────┼───────────┤
│二  │ 發票日八十四年十一月二十九日發票人陳淑 │林炎煌、陳福祥發票部份│
│    │ 玲、林炎煌、陳福祥、面額一百十萬元之本 │係真正，不得沒收。    │
│    │ 票乙紙，其中丁○○發票部份。           │                      │
├──┼────────────────────┼───────────┤
│三  │ ＵＯ－五四三九號汽車新領牌照登記書上偽 │                      │
│    │ 造之丁○○印文乙枚                     │                      │
└──┴────────────────────┴───────────┘


司法院資訊處製作；財團法人民間司法改革基金會備份。
